臺灣臺南地方法院民事判決
109年度重家繼訴字第13號
原      告  黃心儀  

            黃育芳  
            黃家銘  
共      同
訴訟代理人  何紫瀅律師
被      告  黃祥蕙  

訴訟代理人  王燕玲律師
上列當事人間請求確認遺囑無效等事件，本院於民國110年4月28
日辯論終結，判決如下：
    主    文
原告之訴駁回。
訴訟費用由原告負擔。
    事實及理由
壹、程序部分：
   按原告於判決確定前，得撤回訴之全部或一部。但被告已為
   本案之言詞辯論者，應得其同意；又上開規定，於家事訴訟
   程序準用之，民事訴訟法第262條第1項、家事事件法第51條
   分別定有明文。本件原告起訴時，原包括先位及備位之訴，
   嗣於民國110年4月9日具狀撤回備位之訴，被告亦當庭表示同
   意（見本院卷第183頁、第190頁），合於上揭規定，應予准
   許。
貳、實體部分：
一、原告起訴主張：
(一)兩造為被繼承人黃文雄(民國109年1月13日死亡)之繼承人，
    被繼承人生前於108年10月3日在臺灣臺南地方法院所屬民間
    公證人蔡長林事務所立有公證遺囑（下稱系爭遺囑）。
(二)系爭遺囑之內容略以：「本人所有下列不動產分配予次女
    黃祥蕙繼承：⒈門牌臺南市○○區○○里○○路○段000巷00號（權
    利範圍全部、未保存登記房屋）。⒉臺南市○○區○○段000號、
    面積3.37平方公尺、權利範圍(分別共同持有)1/6土地；及
    公同共有1/6土地。⒊臺南市○○區○○段000號、面積25.38平方
    公尺、權利範圍(分別共同持有)1/6土地；及公同共有1/6土
    地。⒋臺南市○○區○○段000號、面積20.65平方公尺、權利範
    圍(分別共同持有)1/6土地；及公同共有1/6土地。本人有
    如附表一臺灣銀行南都分行綜存存單19筆；及附表二臺灣土
    地銀行台南分行綜存戶轉存定期存單4筆，分配予次女黃祥
    蕙繼承。本人所有臺灣銀行南都分行000-000000000號帳戶
    存款、臺灣土地銀行台南分行000000-000000號帳戶存款、
    台南普濟郵局000-000000000000號帳戶存款、臺南市第三信
    用合作社文賢分社0000-00-0000000號帳戶存款，分配予次
    女黃祥蕙繼承。……」
(三)然被繼承人於107年間即有失智症狀，且身體早有不適，無
    法書寫完整之自己姓名，此事實被告亦知悉，於108年10月3
    日書立遺囑，卻於108年10月7日前往身心內科為心理衡鑑，
    被告更以家屬身分表示黃文雄曾迷路、影響日常生活，故系
    爭遺囑並非被繼承人之真意。且系爭遺囑係照例稿書寫之文
    言文體，黃文雄無此語言能力，非其所口述，見證過程於法
    不符，系爭遺囑因不符法定要件而無效，爰依民法第73條、
    第1191條規定，訴請確認系爭遺囑無效。
(四)聲明：確認黃文雄生前於108年10月3日在臺灣臺南地方法院
    所屬民間公證人蔡長林事務所立有公證遺囑無效。
二、被告則答辯略以：
(一)被繼承人生前獨居於臺南多年，日常生活、往來銀行領取存
    款等均可自理，並無原告所稱於107年患有失智症無法完整
    書寫自己姓名等情。108年10月間雖曾因身體不佳(患有慢性
    阻塞性肺病、肌力不足影響身體功能等)，因有聘雇外籍看
    護工之需而前往就診，然並未達無意識或精神錯亂而致意思
    表示無效之程度，此觀原告所呈郭綜合醫院心理衡鑑檢查報
    告記載被繼承人外觀整齊、意識清楚、態度合作，注意力、
    理解及表達力尚可，屬於「疑似/輕度認知障礙(MCI)」程度
    可憑。
(二)被繼承人生前除被告時常遠自桃園回來探望外，居住在臺南
    之原告黃育芳、黃心儀鮮少與被繼承人往來，原告黃家銘更
    是根本不曾聞問。於108年3月5日被繼承人遭原告黃育芳、
    黃家銘在家中強硬要求分配財產，導致受刺激而胃出血住院
    ，住院期間之3月18日，更遭渠等擅自拿走存摺、印章盜領
    合計50萬元，遭被繼承人發現後，謊稱要付看護費，然卻是
    要買塔位，致被繼承人精神遭受打擊，痛苦不堪，因而打電
    話給被告，請被告回臺南幫忙和照顧他。被告趕回臺南後，
    悉心照顧被繼承人，被繼承人因對原告三人之行為深感痛心
    且心灰意冷，故決意將其所有之財產包括系爭土地及現金全
    部給被告繼承，除即刻委託代書辦理移轉登記外，並於108
    年10月3日立下系爭遺囑。被繼承人於立系爭遺囑時，精神
    意識均正常，可以為完全之意思表示，並無原告所指稱無法
    清楚表達意識等情，此觀系爭遺囑上，被繼承人黃文雄簽名
    字體端正亦足參之。
(三)聲明：原告之訴駁回。
三、得心證之理由：　　
(一)按確認之訴，非原告有即受確認判決之法律上利益者，不得
    提起，民事訴訟法第247條第1項定有明文。亦即原告提起確
    認之訴，必須其主張之法律關係存否在當事人間不明確，致
    原告之權利或其他法律上之地位有不安之危險，即有以確認
    判決除去之必要，其在法律上始有受判決之利益（最高法院
    52年台上字第1299號判例意旨參照）。查本件原告三人起訴
    主張伊等為被繼承人之繼承人，系爭遺囑有無效之事由，此
    為被告所否認，則原告就被繼承人遺產繼承內容之權利有不
    安之危險，有以確認判決除去之必要，則原告提起本件確認
    之訴，自有確認利益，應予准許。
(二)被繼承人於109年1月13日死亡，兩造均為被繼承人之法定繼
    承人，被繼承人生前於108年10月3日在臺灣臺南地方法院所
    屬民間公證人蔡長林事務所立有系爭遺囑等事實，業據原告
    提出公證遺囑書1份附卷為證，且為被告所不爭執，堪以認
    定。
(三)原告雖主張被繼承人於108年10月3日無立遺囑能力，惟查：
　⒈按民法第75條規定：「無行為能力人之意思表示，無效。雖
    非無行為能力人，而其意思表示，係在無意識或精神錯亂中
    所為者，亦同」。又表意人行為時並非全然欠缺意思能力，
    縱不具正常之意思表示，亦難謂其意思表示係在無意識中所
    為（最高法院103年度台上字第815號民事判決意旨參照）。
    故未受監護宣告宣告之成年人，即非無行為能力人，其所為
    之意思表示，原則上應屬有效，僅於意思表示係在無意識或
    精神錯亂中所為，方得謂為無效。而所謂無意識，係指全然
    無識別、判斷之能力；精神錯亂，則指精神作用發生障礙，
    已達喪失自由決定意思之程度而言。故未受監護宣告之成年
    人，於行為時縱不具正常之意思能力，惟如未達上述無意識
    或精神錯亂之程度，要難謂其意思表示無效（最高法院99年
    度台上字第1994號民事判決意旨參照）。
　⒉本件繼承人生前並未經法院裁定為受監護宣告之人；又依公
    證人提出之系爭遺囑公證過程錄影光碟內容所示，公證人於
    製作遺囑前詢問被繼承人姓名及到公證人事務所目的，被繼
    承人均能切題回答；又當公證人提到其他子女黃心儀、黃育
    芳、黃家銘仍有特留分時，被繼承人能適切反問：「特留分
    什麼意思」，公證人解釋：「特留分就是沒分到的還是要給
    他們基本的生活費用啦，這是法律規定的，讓你知道一下喔
    」，被繼承人反問：「也可以給他們一些費用喔？」公證人
    ：「嗯，這樣知道喔」，被繼承人再反問：「嗯，沒有跟他
    們說他們會知道嗎？」此有勘驗筆錄1份在卷可稽（見本院
    卷第191頁）。可知被繼承人能與公證人切題應答，其當時
    接受意思表示及表達意思之能力與常人無異。此互核證人即
    公證人蔡長林、見證人尤士榮、康文榮於本院審理時所證被
    繼承人於製作遺囑時精神狀況正常等節相符（見本院卷第55
    頁、第57頁、第59頁）。足認被繼承人於製作系爭遺囑時亦
    非處於無意識或精神錯亂之情形。
　⒊原告復主張：依被繼承人生前於108年10月7日在郭綜合醫院
    所為心理衡鑑檢查報告關於「解決問題能力」之評估項目，
    其症狀說明雖記載：「不能處理太複雜的事務」等語，而被
    繼承人遺產內容複雜，足證黃文雄無遺囑能力云云，並提出
    郭綜合醫院心裡衡鑑檢查報告1份附卷為憑（見本院卷第147
    頁、第149頁）。惟上揭心理衡鑑檢查報告並非被繼承人當
    時心智狀況之完整鑑定報告，所指「太複雜」事務亦非明確
    。況上揭報告亦記載被繼承人外觀整齊、意識清楚、態度合
    作，情緒合宜、反應稍慢、注意力、理解及表達力尚可，屬
    於「疑似/輕度認知障礙(MCI)」程度等語，自難僅憑上揭報
    告即遽認被繼承人無行為能力，原告此部分主張尚無可採。
　⒋原告固另以黃文雄於108年10月9日之病歷及護理紀錄記載「P
    rogressive memory impairment for yrs」；108年10月27
    日21時53分記載：「看護表示病人吵著要回家，經過安撫後
    無效，女兒表示目前生病無法前來探視。」、「22:08病人
    出現失智症狀，在病室吵鬧。」、「108年10月29日23:00看
    護代訴病人開始吵鬧，經安撫無效。」、108年10月30日1時
    05分記載：「看護電聯家屬訴病人不睡覺，一直想下床，告
    知已於23:00給予藥物，家屬無法接受，歇斯底里大吼大叫
    ，堅持要值班醫師解釋並給予病人鎮靜安眠藥物，要求讓病
    人睡著到早上7點。01:29因病人未入睡、躁動。14:00主治
    醫生師向家屬解釋病情及病人昨夜躁動情形，建議若病人躁
    動無法配合時，視情況予保護性約束，家屬表示同意，協助
    填寫約束同意書」等語。及被告於108年10月30日簽立之保
    護約束同意書記載「病患黃文雄因意識欠清、躁動不安、無
    法遵從醫療措施、跌倒危險、對本身或他人有傷害等之虞，
    無法配合治療，為預防住院期間發生意外，經由醫師解釋說
    明，並在家屬同意之下予以施行保護性約束。為防止約束物
    理性傷害或合併症發生，醫護人員會定期注意及觀察肢體末
    梢的血液循環，並適時鬆開約束，以維持病人舒適。」等語
    ，主張被繼承人無遺囑能力云云。然上揭記錄僅足證明被繼
    承人於上揭資料記錄當時曾經發生意識欠清、躁動不安、出
    現失智症狀、吵鬧等情形，而被繼承人在立系爭遺囑時能與
    公證人切題應答，業如前述，原告此部分主張亦無可採。
(四)原告固另以下情主張系爭遺囑欠缺法定要件而為無效，然查
    ：　
　⒈按「公證遺囑，應指定二人以上之見證人，在公證人前口述
    遺囑意旨，由公證人筆記、宣讀、講解，經遺囑人認可後，
    記明年、月、日，由公證人、見證人及遺囑人同行簽名，遺
    囑人不能簽名者，由公證人將其事由記明，使按指印代之。
    」民法第1191條第1項定有明文。
　⒉系爭遺囑係經被繼承人在公證人前口述遺囑意旨，由公證人
    蔡長林筆記、宣讀、講解，經認可後簽名，且經在場之見證
    人康文榮、尤士榮在遺囑上同行簽名而作成等情，此有系爭
    遺囑書1份附卷可稽，且據證人蔡長林、康文榮、尤士榮到
    庭結證明確，並經本院勘驗公證人所提出公證過程錄影光碟
    屬實，並有勘驗筆錄1份在卷可參，堪可認定。
　⒊原告雖主張，見證人與被繼承人原不認識，亦非朋友，是被
    告攜同前來，與被繼承人毫無關係云云。按「遺囑人同意特
    定之三人任見證人為代筆遺囑者，與指定該三人任見證人為
    代筆遺囑無殊。」（最高法院 107年度台上字第901號民事
    裁定意旨參照）。查證人即見證人康文榮、尤士榮於本院審
    理時均證稱伊經被繼承人同意擔任見證人等語（見本院卷第
    57頁、第59頁）。且互核上揭錄影光碟內容所示「【黃文雄
    】：我黃文雄。【公證人】：你來我公證人事務所要辦什麼
    事情？【黃文雄】：要辦我的遺囑。【公證人】：這兩位是
    你帶來要見證你做遺囑的是不是？【黃文雄】：朋友。【公
    證人】：是不是要見證你做遺囑？【黃文雄】：對。」等情
    ，此有勘驗筆錄1份在卷可稽（見本院卷第130頁），亦與證
    人康文榮、尤士榮上揭陳述相符，故堪認被繼承人已同意由
    康文榮、尤士榮擔任見證人，揆諸上揭說明，即已符合上揭
    條文所定「指定二人以上之見證人」之要件，原告此部分主
    張尚屬無據。
　⒋原告復主張，系爭遺囑未在全體見證人面前由立遺囑人口述
    遺囑意旨，再當場由公證人以筆記而成，該遺囑事先已繕打
    完成，由被繼承人依書面朗讀；由錄影過程可知並無由立遺
    囑人口述遺囑意旨，再當場由公證人以筆記而成，不符具備
    立遺囑人口述遺囑意旨云云。
　⑴按「民法第一千一百九十四條所稱由遺囑人口述遺囑意旨乃
    代筆遺囑法定要式之一，必由遺囑人親自口述，以確保遺囑
    內容之真確。該『口述遺囑意旨』，遺囑人固無須將遺囑之全
    部逐字逐句口頭陳述，且因數字關係或內容複雜，以口述不
    能盡意，而於見證人面前口頭表示以某文書內容為其遺囑意
    旨者，亦得稱之。」（最高法院97年度台抗字第 645 號民
    事裁定意旨參照）。
　⑵查證人蔡長林於本院審理證稱：系爭遺囑是公證當天伊聽立
    遺囑人陳述繕打完成後才開始錄影等語。證人康文榮證稱：
    伊到現場時看到遺囑打字完成，錄影之前被繼承人跟公證人
    在溝通等語。又參以系爭遺囑內容，可知被繼承人之不動產
    遺產共有4筆，臺灣銀行銀行綜存單即有19筆、臺灣土地銀
    行定存單4筆，此外尚有其餘銀行、郵局存款數筆，而被繼
    承人係28年5月10日出生之人，依其當時年齡、健康狀況及
    記憶能力等情形，自不可能要求被繼承人自行憑記憶口述上
    揭財產內容，則被繼承人先一邊口述一邊由公證人筆記（繕
    打），且公證人亦就筆記內容溝通確認，被繼承人再按先前
    筆記內容逐筆口述，公證人在被繼承人口述後，講解、逐筆
    宣讀及向被繼承人確認真意後（見本院卷第191頁第25行至
    第30行、第192頁第23行至第24行勘驗筆錄），由被繼承人
    認可簽名，見證人亦在旁見證、確認後簽名（見本院卷第19
    0頁第27行至第29行、第192頁第20行至第21行、第193頁勘
    驗筆錄），此觀之上揭勘驗筆錄即明（見本院卷第129頁至
    第136頁、第190頁至第193頁）。是系爭遺囑之製作過程已
    符合立遺囑人「指定二人以上之見證人」、「在公證人前口
    述遺囑意旨」、「由公證人筆記、宣讀、講解」、「經遺囑
    人認可後」、「記明年、月、日」、「由公證人、見證人及
    遺囑人同行簽名」等要件，原告主張系爭遺囑無效自無可採
    。
四、綜上所述，被繼承人於作成系爭遺囑時，既有遺囑能力，且
    系爭遺囑係依法定方式作成，並非無效。從而，原告主張被
    繼承人於作成系爭遺囑時，不具遺囑能力，系爭遺囑未依法
    定方式為之，應屬無效，而提起本件確認之訴，為無理由，
    應予駁回。
五、本件事證已臻明確，兩造其餘主張及舉證，核與本判決結果
    無影響，毋庸一一論列，併此敘明。
六、據上論結，本件原告之訴為無理由，依家事事件法第51條、
    民事訴訟法第78條、第85條第1項前段，判決如主文。
中　　華　　民　　國　　110 　年　　5 　　月　　19　　日
                   家事法庭     法  官　陳鈺雯
以上正本係照原本作成。　　　　　　　　　 
如對本判決上訴，須於判決送達後20日之不變期間內，向本院提
出上訴狀。　　　　　　　　　 
中　　華　　民　　國　　110 　年　　5 　　月　　19　　日
                                 書記官  李鎧安